ACORDAO-COMPLETO-2546058

ACÓRDÃO 2153/2022 ATA 37/2022 - PLENÁRIO

VISTOS, relatados e discutidos estes autos de anteprojeto de resolução sobre a Política Corporativa de Segurança da Informação (PCSI/TCU) e sobre o Sistema de Gestão de Segurança da Informação do Tribunal de Contas da União (SGSI/TCU) , com a consequente revogação da Portaria-TCU 210, de 14 de agosto de 2014;
ACORDAM os Ministros do Tribunal de Contas da União, reunidos em Sessão Plenária, ante as razões expostas pelo Relator e com fulcro nos arts. 79 a 84 do Regimento Interno, em: 
9.1. aprovar o Projeto de Resolução, na forma do texto anexo;
9.2. orientar a Secretaria-Geral da Presidência que promova estudos para atualização do quadro normativo de Segurança Institucional desta Corte;
9.3. arquivar os autos.

Processo administrativo referente a anteprojeto de resolução para dispor sobre a Política Corporativa de Segurança da Informação (PCSI/TCU) e sobre o Sistema de Gestão de Segurança da Informação do Tribunal de Contas da União (SGSI/TCU).

não há.

3. Interessados/Responsáveis: não há.

13.1. Ministros presentes: Bruno Dantas (na Presidência), Benjamin Zymler, Augusto Nardes e Aroldo Cedraz (Relator).
13.2. Ministros-Substitutos convocados: Augusto Sherman Cavalcanti, Marcos Bemquerer Costa e Weder de Oliveira.

AROLDO CEDRAZ

Nestes autos, examina-se proposta normativa, de iniciativa da Secretaria de Ouvidoria e Segurança da Informação (Sesouv) , para dispor sobre a Política Corporativa de Segurança da Informação (PCSI/TCU) e sobre o Sistema de Gestão de Segurança da Informação do Tribunal de Contas da União (SGSI/TCU) , com a consequente revogação da Portaria-TCU 210, de 14 de agosto de 2014 (peça 1) . 
2.	A proposta encontra-se no âmbito do projeto NORMATIZA-SI, constituído para modernização do arcabouço de normativos de segurança da informação (SI) no Tribunal, sendo uma das iniciativas do Programa TCU+Seguro, no Eixo Comportamento. 
3.	A minuta teve a aprovação pelo Comitê Técnico de Proteção e Segurança da Informação (CPS) , na ata da reunião à peça 2.
4.	Passo seguinte, o anteprojeto normativo recebeu encaminhamento favorável da Secretária-geral da Presidência, conforme despacho à peça 4.
5.	Após, fui sorteado como relator do feito (peça 6) , submetendo a minuta abaixo ao Plenário por meio da comunicação à peça 7, cujo teor abaixo reproduzo, com ajuste de forma:
RESOLUÇÃO-TCU Nº       , DE         DE                               DE 2022.
Dispõe sobre a Política Corporativa de Segurança da Informação (PCSI/TCU) e sobre o Sistema de Gestão de Segurança da Informação do Tribunal de Contas da União (SGSI/TCU) .
A PRESIDENTE DO TRIBUNAL DE CONTAS DA UNIÃO, no uso das atribuições que lhe confere o art. 28, inciso XXXIV, do Regimento Interno do TCU,
considerando que o Tribunal produz e recebe informações no exercício de suas competências constitucionais, legais e regulamentares, e que tais informações devem permanecer íntegras e disponíveis, bem como seu eventual sigilo deve ser resguardado;
considerando que as informações do Tribunal são armazenadas em diferentes meios, tais como impresso e eletrônico, e veiculadas por diversas formas, estando, portanto, vulneráveis a incidentes, como desastres naturais, acessos não autorizados, mau uso, falhas de equipamentos, extravio e furto;
considerando o advento da Lei nº 13.709, de 14 de agosto de 2018 (Lei Geral de Proteção de Dados Pessoais - LGPD) , bem como da revisão prevista na Lei nº 13.853, de 08 de julho de 2019;
considerando o disposto na Lei nº 12.527, de 18 de novembro de 2011 (Lei de Acesso à Informação - LAI) , que regula o acesso a informações previsto no inciso XXXIII do art. 5º, no inciso II do § 3º do art. 37 e no § 2º do art. 216 da Constituição Federal;
considerando o advento da Lei n° 12.965, de 23 de abril de 2014, que estabelece princípios, garantias, direitos e deveres para o uso da internet no Brasil (marco civil da internet) ;
considerando o disposto no art. 21 da Resolução-TCU nº 261, de 11 de junho de 2014, que dispõe sobre a Política de Segurança Institucional (PSI/TCU) ;
considerando o disposto na Portaria-TCU nº 28, de 01 de fevereiro de 2021, que institui o Comitê Técnico de Proteção e Segurança da Informação (CPS) no âmbito do TCU;
considerando as recomendações sobre atualização dos normativos relativos à segurança da informação constantes no Acórdão 2376/2021-TCU-Plenário;
considerando as boas práticas em segurança e em proteção de dados preconizadas pelas normas ABNT NBR ISO/IEC 27001:2013, 27002:2013, 27003:2011, 27004:2017, 27005:2019, 27014:2013, 27017:2016, 27701:2019, 16167:2020 e pelo Control Objectives for Information and related Technology (COBIT versão 5) ;
considerando que a norma ABNT NBR ISO/IEC 27002:2013 recomenda revisões periódicas da política de segurança da informação das instituições;
considerando que a segurança é aspecto essencial para a adequada gestão da informação; e
considerando a necessidade de aprimorar os mecanismos de proteção e de segurança das informações, ativos e serviços de tecnologia da informação do TCU, bem como de adequar o arcabouço normativo em função de novos paradigmas, como nuvem e trabalho remoto, resolve:
CAPÍTULO I
DAS DISPOSIÇÕES GERAIS
Art. 1º A Política Corporativa de Segurança da Informação do Tribunal de Contas da União (PCSI/TCU) observa os princípios, objetivos e diretrizes estabelecidos nesta Resolução, bem como as disposições constitucionais, legais e regimentais vigentes.
Parágrafo único. Autoridades, servidores, colaboradores e quaisquer pessoas, inclusive advogados, que tenham acesso a informações do TCU sujeitam-se às diretrizes, normas e procedimentos de segurança da informação da Política de que trata esta Resolução, e são responsáveis por garantir a segurança das informações a que tenham acesso.
Art. 2º A segurança da informação no TCU alinha-se às estratégias organizacionais e aos princípios da segurança institucional e tem como princípios:
I - garantia da integridade e da autenticidade das informações produzidas;
II - preservação da integridade e da autenticidade das informações recebidas;
III - transparência das informações públicas;
IV - proteção adequada às informações com necessidade de restrição de acesso;
V - planejamento das ações de segurança da informação por meio de abordagem baseada em riscos; e
VI - garantia da disponibilidade das informações custodiadas.
Parágrafo único. A segurança da informação no TCU abrange aspectos físicos, tecnológicos, processuais e humanos.
CAPÍTULO II
DO SISTEMA DE GESTÃO DE SEGURANÇA DA INFORMAÇÃO
Art. 3º A Política Corporativa de Segurança da Informação (PCSI/TCU) integra o Sistema de Gestão de Segurança da Informação do TCU (SGSI/TCU) instituído pela Resolução-TCU nº 261, de 11 de junho de 2014, o qual é composto pelos seguintes processos:
I - classificação da informação;
II - proteção de dados pessoais;
III - controle de acesso à informação;
IV - gestão de riscos de segurança da informação;
V - gestão de incidentes em segurança da informação;
VI - segurança da informação em recursos humanos; e
VII - segurança em tecnologia da informação e comunicações.
§ 1º Os processos do SGSI/TCU são interdependentes e devem ser estruturados e monitorados de forma a permitir sua melhoria contínua.
§ 2º A Gestão de Continuidade de Negócios (GCN) , disposta em política específica, harmoniza-se com os processos do SGSI/TCU e tem por objetivo, em relação à segurança da informação, garantir níveis adequados de disponibilidade, integridade, confidencialidade e autenticidade das informações essenciais ao funcionamento dos processos críticos de negócio do TCU.
§ 3º A segurança física e patrimonial, disposta em política específica, harmoniza-se com os processos do SGSI/TCU e tem por objetivo, em relação à segurança da informação, prevenir danos e interferências nas instalações do TCU que possam causar perda, roubo ou comprometimento das informações.
§ 4º O controle de acesso físico à informação alinha-se às diretrizes contidas na Política Corporativa de Segurança Física e Patrimonial do Tribunal (PCSF/TCU) , publicada na Portaria-TCU nº 109, de 8 de fevereiro de 2017.
Art. 4º A classificação da informação tem por objetivo assegurar que a informação receba um nível adequado de proteção, conforme seu valor, requisitos legais, sensibilidade e criticidade para a organização.
A informação deve ser classificada para indicar a necessidade, as prioridades e o nível esperado de proteção durante todo o seu ciclo de vida.
O acesso às informações produzidas ou custodiadas pelo TCU que não sejam públicas deve permanecer restrito às pessoas que tenham necessidade de conhecê-las.
O acesso a informações não públicas por quaisquer colaboradores é condicionado ao aceite de termo de confidencialidade.
Serão objeto de normativo, diretrizes acerca de acesso à informação e à classificação da informação, bem como procedimentos de segurança e controles administrativos e tecnológicos afetos à classificação da informação de informações produzidas ou custodiadas pelo TCU.
Art. 5º A proteção de dados pessoais tem o objetivo de proteger os direitos fundamentais de liberdade e de privacidade e o livre desenvolvimento da personalidade da pessoa natural. 
Serão objeto de normativo, diretrizes acerca de proteção de dados pessoais.
A proteção de dados pessoais deverá prever medidas proporcionais e estritamente necessárias ao atendimento do interesse público, observados o devido processo legal, os princípios gerais de proteção e os direitos do titular, harmonizados pela transparência.
Art. 6º O processo de controle de acesso à informação tem por objetivo garantir que o acesso físico e lógico à informação seja franqueado exclusivamente a pessoas autorizadas, com base nos requisitos de negócio e de segurança da informação.
Art. 7º A gestão de riscos de segurança da informação tem por objetivo identificar os riscos que possam comprometer a confidencialidade, a integridade, a disponibilidade ou a autenticidade da informação, priorizando seu tratamento com base em critérios para aceitação de riscos compatíveis com os objetivos institucionais.
§ 1º Os controles de segurança da informação devem ser planejados, aplicados, implementados e, periodicamente, avaliados de acordo com os objetivos institucionais e os riscos para o TCU.
§ 2º O processo de gestão de riscos de segurança da informação alinha-se à gestão de riscos à segurança institucional, nos termos da Resolução-TCU nº 287, de 12 de abril de 2017.
Art. 8º A gestão de incidentes em segurança da informação tem por objetivo assegurar que fragilidades e incidentes em segurança da informação sejam identificados, para permitir a tomada de ação corretiva em tempo hábil, bem como a melhoria de controles e processos de segurança da informação.
Parágrafo único. Autoridades, servidores, colaboradores do Tribunal e quaisquer pessoas que tenham acesso a informações do TCU são responsáveis por:
I - informar imediatamente à unidade responsável pela segurança da informação os incidentes em segurança da informação de que tenham ciência ou suspeita; e
II - colaborar, na respectiva área de competência, na identificação e no tratamento de incidentes em segurança da informação.
Art. 9º A segurança da informação em recursos humanos tem por objetivo garantir que quaisquer pessoas que tenham vínculo estatutário, funcional, contratual ou processual com o TCU entendam suas responsabilidades e atuem em consonância com os preceitos da PCSI/TCU, para que os riscos de furto, fraude ou mau uso de informações sejam reduzidos.
§ 1º A conscientização em segurança da informação tem por objetivo internalizar conceitos e boas práticas de segurança da informação na cultura do TCU, por meio de ações permanentes de divulgação, treinamento e educação, para minimizar riscos de segurança da informação.
§ 2º A segurança da informação em recursos humanos alinha-se ao disposto na Política de Segurança Institucional aprovada pela Resolução-TCU nº 261, de 2014, bem como à Política de Gestão de Pessoas do Tribunal definida na Resolução-TCU nº 319, de 29 de julho de 2020.
Art. 10. A segurança em tecnologia da informação e comunicações tem por objetivo adotar medidas e controles tecnológicos para proteger as informações em meio eletrônico.
§ 1º Diretrizes e procedimentos para o uso de recursos de TI e serviços digitais sujeitam-se, no que couber, aos comandos da PCSI/TCU, serão objeto de normativo da Presidência do TCU e constarão como anexo à PCSI/TCU.
§ 2º O acesso às informações produzidas ou custodiadas pelo TCU se submete a controles administrativos e tecnológicos definidos de acordo com a respectiva classificação.
§ 3º A certificação digital no âmbito do TCU segue o padrão da Infraestrutura de Chaves Públicas Brasileira (ICP-Brasil) , instituída pela Medida Provisória nº 2.200-2, de 24 de agosto de 2001 e alterada pela Lei nº 14.063, de 23 de setembro de 2020.
§ 4º A utilização dos recursos de TI da rede TCU pode ser monitorada pela unidade responsável pela infraestrutura de TI com vistas a identificar inobservâncias à PCSI/TCU e a fornecer evidências, no caso de incidentes de segurança da informação, respeitados os direitos e as garantias individuais previstos em lei.
CAPÍTULO III
DAS COMPETÊNCIAS E RESPONSABILIDADES
Art. 11. O Comitê Técnico de Proteção e Segurança da Informação (CPS) é órgão colegiado de natureza consultiva e de caráter permanente, que tem por finalidade:
I - formular e conduzir diretrizes para a implantação do Sistema de Gestão de Segurança da Informação (SGSI/TCU) , da Política Corporativa de Segurança da Informação (PCSI/TCU) e da Lei Geral de Proteção de Dados Pessoais (LGPD) , bem como analisar periodicamente sua efetividade;
II - manifestar-se sobre propostas de alteração ou de revisão da PCSI/TCU, bem como sobre minutas de normativo e iniciativas de natureza estratégica ou que necessitem de cooperação entre unidades, que versem sobre segurança da informação ou proteção de dados pessoais; e
III - manifestar-se sobre matérias atinentes à segurança da informação que lhe sejam submetidas.
Art. 12. Compete à Unidade responsável pela coordenação da Segurança da Informação do TCU: :
I - coordenar a implementação e o funcionamento do Sistema de Gestão de Segurança da Informação (SGSI/TCU) e da Política Corporativa de Segurança da Informação (PCSI/TCU) , bem como a aplicação da Lei no 12.527, de 18 de novembro de 2011 (Lei de Acesso à Informação - LAI) e da Lei no 13.709, de 14 de agosto de 2018 (Lei Geral de Proteção de Dados Pessoais - LGPD) no âmbito do TCU;
II - apresentar ao CPS proposta de revisão da PCSI/TCU de modo a atualizá-la frente a novos requisitos corporativos;
III - monitorar e avaliar periodicamente as práticas de segurança da informação adotadas pelo Tribunal;
IV - coordenar ações permanentes de divulgação, treinamento, educação e conscientização dos servidores e demais colaboradores do TCU, em relação aos conceitos e às práticas de segurança da informação em toda sua abrangência;
V - coordenar o tratamento dos incidentes em segurança da informação, com vistas a identificar os motivos que levam ao comprometimento da segurança da informação; e
VI - coordenar o CPS.
§ 1º A aplicação das competências indicadas neste artigo observa, no que couber, as competências inerentes às demais unidades da Secretaria do TCU.
§ 2º O titular da Sesouv será considerado gestor de segurança da informação do TCU, no âmbito de suas respectivas competências.
Art. 13. Compete aos responsáveis por informações produzidas ou custodiadas pelo TCU:
I - assegurar segurança das informações;
II - classificar as informações e definir procedimentos e critérios de acesso, observados os dispositivos legais e normativos relativos à confidencialidade e a outros critérios de classificação pertinentes;
III - propor regras específicas para o uso das informações; e
IV - definir os requisitos de segurança da informação necessários ao negócio, com base em critérios de aceitação e tratamento de riscos inerentes aos processos de trabalho.
§ 1º O Presidente, Ministros e Ministros-Substitutos podem indicar, orientar e autorizar, a qualquer tempo, procedimentos que visem garantir a segurança da informação nos processos e documentos de sua competência, a serem seguidos pelos responsáveis.
§ 2º Em caso de dúvida na identificação do responsável pela informação, compete ao comitê de responsável pela segurança da informação defini-lo.
Art. 14. São responsabilidades do custodiante da informação:
I - assegurar a segurança da informação sob sua posse, conforme os critérios definidos pelo respectivo responsável pela informação;
II - comunicar tempestivamente ao responsável pela informação sobre eventos que comprometam a segurança das informações sob custódia; e
III - comunicar ao responsável pela informação eventuais limitações para o cumprimento dos critérios por ele definidos com vistas à proteção da informação.
Art. 15. São responsabilidades dos dirigentes das unidades e demais gestores do TCU, no que se refere à segurança da informação:
I - conscientizar servidores e quaisquer colaboradores sob sua supervisão em relação aos conceitos e às práticas de segurança da informação;
II - incorporar aos processos de trabalho de sua unidade, ou de sua área, práticas inerentes à segurança da informação; e
III - tomar as medidas administrativas necessárias para que sejam adotadas ações corretivas em tempo hábil em caso de comprometimento da segurança da informação.
Art. 16. Compete à unidade responsável pela coordenação da segurança da informação no TCU e às unidades provedoras de TI, no âmbito de suas respectivas competências, colaborar para a implementação e o funcionamento do Sistema de Gestão de Segurança da Informação (SGSI/TCU) e da Política Corporativa de Segurança da Informação (PCSI/TCU) .
CAPÍTULO IV
DAS DISPOSIÇÕES FINAIS
Art. 17. O presente normativo e demais que o integram utilizarão o Glossário de termos da PCSI/TCU, constante no Anexo I, para promover compreensão comum e consistente de conceitos em função da natureza específica do tema.
Art. 18. As informações produzidas por qualquer pessoa com vínculo permanente ou transitório com o Tribunal que tenha acesso, de forma autorizada, às informações ou às dependências do TCU, no exercício de suas atribuições, são patrimônio intelectual do Tribunal e não cabe a seus criadores qualquer forma de direito autoral, ressalvado o reconhecimento da autoria, se for o caso.
§ 1º Quando as informações forem produzidas por colaboradores do TCU para uso exclusivo pelo Tribunal, instrumento próprio estabelecerá as obrigações dos criadores, inclusive no que se refere à eventual confidencialidade das informações.
§ 2º É vedada a utilização das informações a que se refere o parágrafo anterior em projetos ou atividades diversas daquelas estabelecidas pelo TCU, salvo autorização específica dos Ministros e Ministros-Substitutos, nos processos e documentos de sua competência, ou do Presidente, nos demais casos.
Art. 19. Os contratos, convênios, acordos de cooperação e outros instrumentos congêneres celebrados pelo Tribunal devem observar, no que couber, as disposições da PCSI/TCU.
Art. 20. A não observância dos dispositivos da PCSI/TCU sujeita os infratores, isolada ou cumulativamente, a sanções administrativas, civis e penais, nos termos da legislação pertinente, assegurados aos envolvidos o contraditório e a ampla defesa.
Art. 21. A revisão da PCSI/TCU poderá ocorrer a qualquer tempo, quando houver mudanças significativas com impacto nos processos ou requisitos de segurança da informação, devendo ser realizada no máximo a cada quatro anos, de modo a atualizá-la frente a novos requisitos corporativos.
Parágrafo único. Compete ao Presidente do TCU, mediante ato normativo próprio, regulamentar o disposto nesta Resolução, a partir de subsídios encaminhados pela unidade responsável pela segurança da informação, aprovados pelo comitê de segurança da informação e posteriormente pela CCG. 
Art. 22. O art. 21 da Resolução-TCU nº 261, de 11 de junho de 2014, passa a vigorar com a seguinte redação:
"Art. 21. A Política Corporativa de Segurança da Informação (PCSI/TCU) , especificada em normativo do Colegiado do Tribunal, integra o Sistema de Gestão de Segurança da Informação do TCU (SGSI/TCU) , o qual é composto pelos seguintes processos". 
Art. 23. Fica revogada a Portaria-TCU nº 210, de 14 de agosto de 2014.
Art. 24. Esta Resolução entra em vigor na data de sua publicação.
6.	No prazo regimental, o Ministro-Substituto André Luís de Carvalho apresentou sugestões à minuta por meio do despacho à peça 8, abaixo reproduzido:
Em atenção à Comunicação apresentada por Vossa Excelência na Sessão do Plenário de 22/6/2022, passo a, doravante, oferecer as sugestões para o aprimoramento da redação do projeto em epígrafe.
Sugestão n.º 1:
Sugiro promover, preliminarmente, a revisão da Resolução TCU n.º 261, de 2014, buscando simplificar o arcabouço normativo dela decorrente e, assim, padronizar o nível normativo para a regulamentação dos princípios da Política Corporativa de Segurança da Informação (PCSI) .
Ocorre, como justificativa, que essa Resolução TCU n.º 261, de 2014, criou a complexa estrutura para a Segurança da Informação por meio da seguinte premissa: (i)  estabeleceu o Sistema de Gestão de Segurança da Informação do TCU e, ao mesmo tempo, criou a Política de Segurança Institucional; (ii) definiu que a Política Corporativa de Segurança da Informação integra o aludido sistema, contemplando 6 princípios com políticas próprias (art. 2º, §§ 2º, 3º e 4º) ; (iii) fixou, assim, 3 níveis de políticas dentro do sistema, estando algumas dessas políticas estabelecidas em Resolução e outras em Portaria.
Sugestão n.º 2:
Sugiro promover, ainda, a adoção das seguintes medidas:
 (i) avaliar a necessidade do positivar, em Resolução, o CPS (atualmente é regulamentado pela Portaria TCU n.º 28, de 2021) ;
 (ii) incluir, para tanto, o CPS no art. 4º da Resolução TCU n.º 324, de 2020; e
 (iii) compatibilizar as competências do CPS com a CCG a partir, por exemplo, da inclusão, no art. 11 dessa resolução, de o CPS atuar em auxílio à CCG na sua missão estabelecida pelos arts. 81 e 82 da Resolução TCU n.º 324, de 2020.
Bem se sabe que o art. 11 da Portaria TCU n.º 210, de 2014, disporia sobre o Comitê Técnico de Proteção e Segurança da Informação (CPS) pela seguinte linha:
" (...) Art. 11. O Comitê Técnico de Proteção e Segurança da Informação (CPS)  é órgão colegiado de natureza consultiva e de caráter permanente, que tem por finalidade:
I - formular e conduzir diretrizes para a implantação do Sistema de Gestão de Segurança da Informação (SGSI/TCU) , da Política Corporativa de Segurança da Informação (PCSI/TCU)  e da Lei Geral de Proteção de Dados Pessoais (LGPD) , bem como analisar periodicamente sua efetividade;
II - manifestar-se sobre propostas de alteração ou de revisão da PCSI/TCU, bem como sobre minutas de normativo e iniciativas de natureza estratégica ou que necessitem de cooperação entre unidades, que versem sobre segurança da informação ou proteção de dados pessoais; e
III - manifestar-se sobre matérias atinentes à segurança da informação que lhe sejam submetidas." (grifado aqui) .
Já os arts. 81 e 82, I, da Resolução TCU n.º 324, de 2020, fixariam os seguintes parâmetros:
" (...) Art. 81. A CCG é órgão colegiado de natureza consultiva, de caráter permanente e tem por finalidade auxiliar o Presidente do TCU na alocação de recursos e na formulação de políticas e diretrizes institucionais, bem como em questões que necessitem da integração intersetorial.
Art. 82. Compete à CCG:
I - assessorar o Presidente do TCU na formulação de diretrizes anuais, de políticas de gestão de pessoas, de tecnologia da informação, de riscos e de segurança institucional, assim como em outras matérias que necessitem da cooperação intersetorial das unidades cujos dirigentes compõem a CCG; e
II - assessorar o Presidente do TCU em assuntos que visem a disciplinar, aperfeiçoar, atualizar, padronizar e simplificar os processos de trabalho e as atividades do Tribunal e de sua Secretaria." (grifado aqui) .
Por conseguinte, restaria revelada a evidente sobreposição de competências entre o CPS e a CCG, a partir da situação observada nos aludidos arts. 81 e 82, I, da Resolução TCU n.º 324, de 2020, lembrando que o Comitê Técnico de Proteção e Segurança da Informação (CPS) figuraria como a reedição do antigo CSI, criado pela Resolução TCU n.º 217, de 2008 (revogada) , e posteriormente englobado pelo COSIN, criado pela Resolução TCU n.º 261, de 2014, ao passo que o CSI e o COSIN teriam sido extintos pelas Resoluções TCU nos 305 e 306, de 2018, no âmbito do movimento para reduzir o número de estruturas colegiadas junto à Secretaria do TCU (TC Processo 043.441/2018-1) .
Ocorre, então, que, como as comissões atualmente em funcionamento na Secretaria do TCU estariam descritas no art. 4º da Resolução TCU n.º 324, de 2020, subsistiria a necessidade de adoção da presente Sugestão n.º 2 para eliminar essa eventual sobreposição de competências entre o CPS e a CCG no âmbito da "Segurança da Informação".
Sugestão n.º 3:
Sugiro, enfim, a correção sobre o nome do CPS no parágrafo único do art. 21 junto ao presente projeto de resolução, passando de Comitê de Segurança da Informação para Comitê Técnico de Proteção e Segurança da Informação, nos seguintes termos:
" (...) Parágrafo único. Compete ao Presidente do TCU, mediante ato normativo próprio, regulamentar o disposto nesta Resolução, a partir de subsídios encaminhados pela unidade responsável pela segurança da informação, aprovados pelo comitê de segurança da informação Comitê Técnico de Proteção e Segurança da Informação (CPS)  e posteriormente pela CCG." (grifado aqui) 
Tal correção busca promover, pois, o ajuste técnico na redação.
Essas são, portanto, as sugestões ora submetidas à consideração do ilustre Relator, sem prejuízo de registrar, aqui, o meu especial agradecimento no Gabinete aos Assessores Felício Ribas Torres e Diego Padilha de Siqueira Mineiro.
É o Relatório.

não há

Não atuou.

ADMINISTRATIVO. PROJETO de RESOLUÇÃO. Política Corporativa de Segurança da Informação (PCSI/TCU). APROVAÇÃO. ORIENTAÇÃO DE REVISÃO DAS NORMAS DO Sistema de Gestão de Segurança da Informação do Tribunal de Contas da União (SGSI/TCU). ARQUIVAMENTO.

ADMINISTRATIVO (ADM)

Cuidam os autos de anteprojeto de resolução, de iniciativa da Secretaria de Ouvidoria e Segurança da Informação (Sesouv) , para dispor sobre a Política Corporativa de Segurança da Informação (PCSI/TCU) e sobre o Sistema de Gestão de Segurança da Informação do Tribunal de Contas da União (SGSI/TCU) , com a consequente revogação da Portaria-TCU 210, de 14 de agosto de 2014 (peça 1) . 
A proposta encontra-se no âmbito do projeto NORMATIZA-SI, constituído para modernização do arcabouço de normativos de segurança da informação (SI) no Tribunal, sendo uma das iniciativas do Programa TCU+Seguro, no Eixo Comportamento.
De início, registro que, atualmente, a Política Corporativa de Segurança da Informação (PCSI/TCU)  está normatizada por meio da Portaria-TCU nº 210, de 14 de agosto de 2014, a qual integra o Sistema de Gestão de Segurança da Informação do TCU  (SGSI/TCU) instituído pela Resolução-TCU nº  261, de 11 de junho de 2014.
A PCSI vigente prevê, em seu art. 19, a sua revisão a cada cinco anos, de modo a atualizá-la frente a novos requisitos corporativos, estando, portanto, em desacordo com esse prazo.
Mais que isso, conforme informa a Secretária da Secretária de Ouvidoria e Segurança da Informação (Sesouv) , a atual versão encontra-se defasada em relação à temporalidade e ao alinhamento diretivo quanto ao assunto.
Quanto ao nível hierárquico a proposta da nova PCSI está posicionada como o documento principal, que agrupará as principais diretrizes relacionadas à segurança da informação. Assim, está previsto o seu retorno ao nível de Resolução deste Colegiado, sendo apoiada pelas demais portarias que tratam do assuntos correlatos:
i) Regulamentação da PCSI;
ii) Glossário;
iii) Norma de controle de acesso;
iv) Norma de uso da rede TCU;
v) Norma de uso de computação em nuvem;
vi) Norma de dispositivos particulares;
vii) Norma de acesso à internet;
viii) Norma de acesso remoto;
ix) Norma de correio eletrônico;
x) Norma de gestão de vulnerabilidades;
xi) Norma de tratamento de incidentes; e
xii) Norma de backup.
O objetivo é que essa organização facilite a consulta de conteúdo e o consumo da informação, bem como promova a sua atualização tempestiva.
Ressalto, por oportuno, que a preocupação com a sistemática normativa afeta ao tema foi objeto da primeira sugestão trazida pelo Ministro-Substituto André Luís de Carvalho, o qual propôs a revisão prévia da Resolução TCU 261/2014, que trata da Segurança Institucional.
De fato, o arcabouço regulamentar vigente constitui emaranhado complexo de normas em graus hierárquicos diferentes, o que dificulta de sobremaneira a consulta das regras aplicáveis, com possiblidades de sobreposições e lacunas entre elas.
Por essa razão, entendo pertinente a necessidade de revisão normativa aventada pelo Ministro-Substituto André Luís de Carvalho, sem, no entanto, deixar de trazer ponderações sobre o momento oportuno de realização da atualização pretendida.
É que a Resolução 261/2014 define que constitui direito e responsabilidade de todos que tenham acesso ao Tribunal, ou às informações por ele produzidas ou custodiadas, e é exercida para preservação da incolumidade física das pessoas, dos processos de negócio organizacionais e dos ativos do TCU. (está um pouco confuso) 
Assim, observa-se que o tema é amplo, e não se limita apenas à segurança da informação, objeto da presente proposta, uma vez que aquele normativo define que a Política de Segurança Institucional (PSI/TCU) objetiva estabelecer princípios, diretrizes e procedimentos gerais de segurança institucional que visem garantir a segurança das pessoas, dos processos de negócio, das informações, dos materiais e das instalações do TCU.
Por essa razão, a PSI/TCU engloba, além da Política Corporativa de Segurança da Informação, objeto desta solicitação, as Políticas Corporativas de Segurança Física e Patrimonial, de Continuidade de Negócios e de Segurança do Trabalho.
Diante desse quadro, entendo pertinente a sugestão do eminente Ministro-Substituto de revisão do arcabouço normativo de toda a área de segurança. Porém, considerando a inconformidade com o marco de atualização temporal da principal norma de segurança da informação, e, mais importante, o imperativo de atualizá-la frente aos novos desafios técnicos e jurídicos, opto por dar prosseguimento à proposta de anteprojeto, com a inclusão de recomendação direcionada à Secretaria-Geral da Presidência para que promova estudos para atualização do quadro normativo de Segurança Institucional desta Corte.
Quanto ao conteúdo do normativo, entendo que corretamente endereça a todos que tenham acesso às informações do TCU, como consta no parágrafo único do artigo 1º da proposta submetida. Faço, no entanto, pequeno ajuste nesse ponto para deixar claro a norma que atinge também aqueles que têm acesso tanto às informações produzidas por esta Corte, quanto às custodiadas, as quais comumente encontram-se colacionadas aos processos de controle externo em trâmite nesta Casa. Assim, a redação final do art. 1º parágrafo único passa a ser a seguinte:
Art. 1º (...) 
Parágrafo único. Autoridades, servidores, colaboradores e quaisquer pessoas, inclusive advogados, que tenham acesso a informações produzidas ou custodiadas pelo TCU sujeitam-se às diretrizes, normas e procedimentos de segurança da informação da Política de que trata esta Resolução, e são responsáveis por garantir a segurança das informações a que tenham acesso.
Quanto aos princípios, a proposta não inova em relação à previsão Portaria-TCU 210/2014. Dessa forma, a norma contempla bases para a preservação dos pilares da segurança da informação, comumente adotados nas normas de referência: integridade, confidencialidade, disponibilidade e autenticidade.
Porém, em vista de deixar claro o respeito aos dados pessoais, com fundamento na Lei 13.709, de 14 de agosto de 2018 (Lei Geral de Proteção a dados) , insiro no inciso IV da proposta a necessidade de especial atenção à proteção de dados pessoais, ficando a redação da seguinte forma:
Art. 2º A segurança da informação no TCU alinha-se às estratégias organizacionais e aos princípios da segurança institucional e tem como princípios:
 (...) 
IV - proteção adequada às informações com necessidade de restrição de acesso, em especial, aos dados pessoais;
Em relação ao artigo 3º da proposta, entendo despicienda a inclusão do § 4º, uma vez que a relação da segurança da informação com a segurança física e patrimonial já está adequadamente inserida no § 3º.
Em relação ao art. 4º, opto por revisar a redação de seu § 4º, de forma a deixá-la mais clara:
Art. 4º (...) 
§ 4º As diretrizes acerca de acesso à informação e à classificação da informação, bem como procedimentos de segurança e controles administrativos e tecnológicos afetos à classificação da informação de informações produzidas ou custodiadas pelo TCU serão disciplinadas em normativo próprio.
Com o mesmo propósito, promovo o seguinte ajuste na redação do art. 5º:
Art. 5º A proteção de dados pessoais tem o objetivo de proteger os direitos fundamentais de liberdade e de privacidade e o livre desenvolvimento da personalidade da pessoa natural. 
A proteção de dados pessoais deverá prever medidas proporcionais e estritamente necessárias ao atendimento do interesse público, observados o devido processo legal, os princípios gerais de proteção e os direitos do titular, harmonizados pela transparência.
As diretrizes acerca de proteção de dados pessoais serão disciplinadas em normativo próprio.
Em relação às demais definições dos processos correlatos à segurança da informação, percebo que foram corretamente mantidas, com ajustes adequados ao arcabouço normativo atualizado.
No que tange às competências e responsabilidades, acolho a sugestão do Ministro-Substituto André Luís de Carvalho, inclusive quanto à nomenclatura dos órgãos, uma vez que clarificam o entendimento sobre as competências dos órgãos colegiados que tratam da temática, evitando sobreposições ou lacunas entre esses órgãos. Dessa forma, proponho que o parágrafo único do art. 21 junto ao presente projeto de resolução, passando de Comitê de Segurança da Informação para Comitê Técnico de Proteção e Segurança da Informação, nos seguintes termos:
" (...) Parágrafo único. Compete ao Presidente do TCU, mediante ato normativo próprio, regulamentar o disposto nesta Resolução, a partir de subsídios encaminhados pela unidade responsável pela segurança da informação, aprovados pelo Comitê Técnico de Proteção e Segurança da Informação (CPS)  e posteriormente pela CCG." (grifado aqui) 
Expresso, também, que acompanho o desconforto com a renovação de estrutura de segurança da informação que foi criada e extinta nos últimos anos.
De fato, o Comitê Técnico de Proteção e Segurança da Informação (CPS) é a reedição do antigo CSI, criado pela Resolução TCU n.º 217, de 2008 (revogada) , e posteriormente englobado pelo COSIN, criado pela Resolução TCU n.º 261, de 2014, ao passo que o CSI e o COSIN teriam sido extintos pelas Resoluções TCU nos 305 e 306, de 2018, no âmbito do movimento para reduzir o número de estruturas colegiadas junto à Secretaria do TCU (TC Processo 043.441/2018-1) .
No entanto, entendo que a recriação de tal estrutura corrige equívoco na sua última revisão normativa, pois a inclusão do CPS na própria minuta da nova PCSI segue boa prática presente na ISO 27001, a saber:
4.2.1 Estabelecer o SGSI 
A organização deve: 
a) (...) 
b)   Definir uma política do SGSI nos termos das características do negócio, a organização, sua localização, ativos e tecnologia que: 
1)  inclua uma estrutura para definir objetivos e estabeleça um direcionamento global e princípios para ações relacionadas com a segurança da informação; 
 (..)  (grifo nosso) .
Dito isso, deixo claro que remanescem as competências da CCG para as definições necessárias à implantação e execução da Política de Segurança Institucional, da qual a Política de Segurança da Informação é parte integrante e indissociável, dada a grande influência que os meios digitais exercem sobre o funcionamento das estruturas do TCU.
Como corolário, qualquer definição do agora proposto CPS é passível de revisão pela CCG, considerando o alcance de suas competências e a correlação entre os temas tratados.
Por esse motivo, entendo imprescindível deixar claro no art. 11 da proposta que o CPS se subordina à CCG, para explicitar a supervisão hierárquica entre os comitês, bem como a possibilidade de revisão e aprimoramento das diretrizes por essa instância de governança. A redação proposta é a seguinte:
Art. 11. O Comitê Técnico de Proteção e Segurança da Informação (CPS) é órgão colegiado de natureza consultiva e de caráter permanente, subordinado à Comissão de Coordenação-Geral - CCG, que tem por finalidade:
I - formular e conduzir diretrizes para a implantação do Sistema de Gestão de Segurança da Informação (SGSI/TCU) , da Política Corporativa de Segurança da Informação (PCSI/TCU) e da Lei Geral de Proteção de Dados Pessoais (LGPD) , bem como analisar periodicamente sua efetividade;
II - manifestar-se sobre propostas de alteração ou de revisão da PCSI/TCU, bem como sobre minutas de normativo e iniciativas de natureza estratégica ou que necessitem de cooperação entre unidades, que versem sobre segurança da informação ou proteção de dados pessoais; e
III - manifestar-se sobre matérias atinentes à segurança da informação que lhe sejam submetidas.  (grifou-se) 
Ainda na parte estrutural, promovo ajuste no § 2º do art. 12 para substituir o termo Sesouv, por titular "Unidade responsável pela coordenação da Segurança da Informação do TCU", nomenclatura utilizada no restante do artigo, resultando na seguinte redação proposta:
§ 2º O titular da Unidade responsável pela coordenação da Segurança da Informação do TCU será considerado gestor de segurança da informação do TCU, no âmbito de suas respectivas competências.  (grifou-se) 
Passo adiante, é necessário realizar ajuste no § 2º que se refere ao "comitê responsável pela segurança da informação", uma vez que tal comitê não tem previsão em nenhum outro lugar do normativo.
Com isso, opto por transferir a imcumbência de dirimir dúvidas em relação à responsabilidade pela informação ao Comitê Técnico de Proteção e Segurança da Informação (CPS) , previsto no art. 11º da minuta.
Por fim, faz-se necessário ajuste no art. 17. da minuta, uma vez que o Anexo I, citado naquele dispositivo, não se encontra anexado aos autos.
De qualquer sorte, entendo despicienda a sua inclusão neste momento, uma vez que a definição específica dos termos poderá ser regulamentada posteriormente por ato específico da Presidência desta Corte, tornando possível a evolução dos conceitos relativos à segurança da informação para acompanhar a natural evolução de métodos e tecnologias necessárias a se manter a política de segurança da informação, ora definida, atualizada.
Da mesma maneira, devem ser elaborados regulamentos para os demais itens específicos tratados no item 6 deste voto. Assim, opto pela inclusão de novo artigo, na posição do art. 17, com a seguinte disposição, renumerando o art. 17 da minuta e os subsequentes:
Art. 17. A Presidência, por meio de atos normativos próprios, emitirá os seguintes normativos complementares:
I - Regulamentação da PCSI;
II - Glossário;
III - Norma de controle de acesso;
IV - Norma de uso da rede TCU;
V - Norma de uso de computação em nuvem;
VI - Norma de dispositivos particulares; 
VII - Norma de acesso à internet;
VIII - Norma de acesso remoto;
IX- Norma de correio eletrônico;
X -Norma de gestão de vulnerabilidades;
XI - Norma de tratamento de incidentes; e
XII - Norma de backup.
Por fim, registro que o objetivo principal das alterações propostas à minuta é contribuir para melhorar a sistematização normativa da segurança da informação deste Tribunal.
	Ante todo o exposto, incorporando os pareceres das unidades instrutivas e as competentes sugestões apresentadas pelo Ministro-Substituto André Luís de Carvalho às minhas razões de decidir, manifesto meu Parecer de que o Projeto de Resolução seja aprovado, conforme a minuta que ora submeto à apreciação do Plenário.
TCU, Sala das Sessões, em 28 de setembro de 2022.
AROLDO CEDRAZ 
Relator